【裁判字號】    95,上更(一),7
【裁判日期】    950509
【裁判案由】    誣告
【裁判全文】
臺灣高等法院刑事判決               95年度上更(一)字第7號
上  訴  人  台灣板橋地方法院檢察署檢察官
上  訴  人
即  被  告  甲○○
選任辯護人  邱朝象律師
上列上訴人因被告誣告案件，不服臺灣板橋地方法院90年度訴字
第1802號，中華民國91年5月28日第一審判決（起訴案號：臺灣
板橋地方法院檢察署89年度偵字第12851號），提起上訴，本院
判決後，經最高法院第一次發回，本院判決如下：
    主  文
原判決撤銷。
甲○○意圖他人受刑事處分，向該管公務員誣告，處有期徒刑
月，緩刑貳年。
    事  實
一、甲○○係常富建設股份有限公司（下稱常富公司）負責人，
    經由徐洵平介紹，於民國八十七年十二月三日以其個人名義
    與百順股份有限公司（下稱百順公司）負責人陳欽諭簽訂合
    建契約書，約定甲○○提供常富公司所有坐落臺北縣板橋市
    ○○○段二０四、二０五之一地號等土地，由百順公司出資
    興建地下三層、地上八層以上樓房等事項。而甲○○於簽約
    前，就上開土地已請領建照執照，以陳志庸建築師擔任監造
    人，並將該建照執照交由陳志庸建築師持有保管。甲○○明
    知百順公司屬意由其他建築師取代常富公司所委任之陳志庸
    建築師擔任監造人，並授權徐洵平向陳志庸取回系爭建地建
    照執照及監造人授權相關文件，旋交予百順公司另覓監造人
    向台北縣政府申報開工等情，嗣甲○○與百順公司，就上開
    合約有所爭執，於得知該建照執照係由百順公司協理丁○○
    執交廖政一建築師事務所及勇興營造有限公司（下稱勇興公
    司）負責人陳欽銘，竟意圖使丁○○、陳欽銘受刑事處分，
    於八十八年九月十六日具狀向臺灣板橋地方法院檢察署檢察
    官誣告丁○○與陳欽銘共犯刑法第三百二十條竊盜罪，嗣丁
    ○○經臺灣板橋地方法院檢察署檢察官偵查結果認犯罪嫌疑
    不足，於八十九年十二月二十五日以八十八年度偵字第一八
    三八一、八十九年度偵字第三五四二、三五四四號不起訴處
    分確定。
二、案經丁○○訴由臺灣板橋地方法院檢察署檢察官偵查起訴。
    理  由
一、訊據上訴人即被告甲○○固不諱言：具狀向臺灣板橋地方法
    院檢察署檢察官告訴丁○○犯竊盜罪之事實，惟否認有何誣
    告犯行，辯稱：我與陳欽諭合建，陳欽諭應該要給我一億五
    千萬的保證金，但他只給我二千萬元，其他沒有給我，我的
    建築執照被陳欽諭扣留，並未同意百順公司變更監造人，惟
    百順公司委託徐洵平向陳志庸騙回建造執照後，伊一再催請
    百順公司返還未果，乃向台北縣政府工務局申請補發，經該
    局覆函後，始發覺該建造執照由勇興公司持有，而丁○○與
    勇興公司時有往來，且對於百順公司文件放置何處知之甚詳
    ，才懷疑丁○○擅自竊取該建造執照等語。經查：
（一）被告確於八十八年九月十六日具狀向臺灣板橋地方法院檢
      察署檢察官，告丁○○竊取上開執照，涉犯刑法第三百二
      十條竊盜等情，為被告所不否認，核與告訴人丁○○指述
      相符，並有刑事告訴狀附卷可稽（八十八年度他字第一四
      七九號偵查卷第一至四頁），且該告訴狀指明：常富公司
      一再請求陳欽諭（按係百順公司負責人）返還建造執照未
      果，乃於本年（按係八十八年）七月三十日向台北縣政府
      工務局申請補發。次月三十日常富公司接獲覆函，始赫然
      發現建造執照竟由被告陳欽銘所負責之勇興公司所持有，
      該公司且自稱係合建契約之承造人。．．．常富公司或甲
      ○○從未與被告陳欽銘或勇興公司簽有任何契約，遑論承
      造契約。是勇興公司持有建造執照，告訴人疑係被告陳欽
      銘盜自百順公司。．．．被告丁○○係百順公司協理，與
      被告陳欽銘時有往來，且對於百順公司文件放置何處知之
      甚詳。被告陳欽銘所以能自百順公司盜取建造執照，疑係
      因被告丁○○提供線索及協助。被告陳欽銘及丁○○就竊
      取建造執照部分，似有意思之聯絡與行為之分擔，均為共
      同正犯，似均犯刑法第三百二十條普通竊盜罪之罪行等語
      ，此部分事實堪予認定，被告雖辯稱：伊提出告訴人犯竊
      盜罪之告訴，並未指明告訴人犯竊盜罪具體犯罪情節，或
      有何積極證據，反而一再指明「疑」、「似」等不確定之
      用語，並無誣告犯意等語，然查：觀諸被告於八十八年六
      月四日即具狀告徐洵平、陳欽諭、廖政一案，其告訴狀即
      載：徐洵平將陳志庸建築師事務所取得之建造執照等，交
      予廖政一等情（偵字一二八三○號影印卷第四頁），顯然
      被告已知該建造執照移轉情形，並無所謂竊盜之事，且無
      何客觀情事足以懷疑有何竊盜情形，然竟虛捏疑似竊盜如
      何如何，顯有使人受刑事處分之意，而所謂「疑似」，無
      非遁辭，蓋其本知並無其事，何來疑似之說？
（二）被告於原審自承：建造執照是陳志庸建築師去申請的，我
      是常富公司的負責人，是我委託陳志庸建築師去申請的、
      建造請照下來後由陳志庸保管的，起造人是甲○○，當初
      要向臺北縣政府申報開工時，是是徐洵平去向建築師騙的
      ，知道建照執照在百順公司拿去申請開工後，執照在百順
      公司處，告丁○○是因為他是百順公司協理，又不承認執
      造在他那裡等語（原審卷第十九至二十頁），或稱：板橋
      的土地與百順公司簽合建契約，我要求一億五千元的保證
      金，但沒有給我這麼多，百順公司將建造執照拿走不還給
      我，被他們扣押，我才去申請補發，建造執照不還我，我
      有告他們竊盜，有壹個介紹人去找我的建築師拿的，不是
      直接跟我拿的，什麼時間拿走的我不記得，我的建築師陳
      志庸有同意，建築師在建造被拿走之後，沒有知會我，最
      後有一天我到板橋的工地，看到牌子上面寫監造人變成廖
      政一，我才去問陳志庸，他才告訴我建造被拿走的事情，
      簽約後十五至三十日等語（原審卷第三八至三九頁），顯
      見其於與百順公司簽立合建契約後之十五天至三十天（約
      八十七年十二月下旬某日），已自陳志庸處得知上開建造
      執照係由徐洵平經陳志庸之同意下取走，並無何竊取情形
      ，惟竟於八十八年九月十六日具狀向臺灣板橋地方法院檢
      察署告訴丁○○竊取上開建造執照，足認主觀上有誣告之
      犯意。
（三）證人即常富公司職員戊○○證稱：伊為常富公司公司主任
      秘書，是常富公司董事長即被告之秘書，乙○○、丙○○
      確實曾為報開工之事找伊，伊有打電話詢問陳志庸，陳志
      庸說沒有問題，第一次是八十八年一月，百順公司通知板
      橋合建的事要報開工，廖正一事務所的人要來公司用印，
      是我用的印，第二次他們說第一次開工文件有些沒有蓋到
      ，第二次是黃先生自己蓋。第一次我有跟董事長（按即被
      告）說，第二次董事長不在公司，我有用電話跟董事長說
      要報開工，他說報開工沒問題等語（偵字第三五四二號卷
      第二九、三十頁，原審卷第四三至四五頁，更一卷第八四
      至八五頁），核與證人即廖政一建築師事務所員工乙○○
      、丙○○先後證稱：變更監造人同意書、請領建造執照委
      託書，有先聯絡常富公司，由被告先行閱覽，經核可後，
      始至常富公司用印；上開同意書、委託書，均曾請被告同
      意用印，但常富公司不能立即用印，有先交付常富公司人
      員廖政松，由常富公司內部先行審閱等語相符（他字第二
      八號卷第六一、八五頁見偵字第三五四二號卷第十九、二
      十、二五、二六頁），再參諸被告與百順公司所訂合建契
      約第一條明定：「……上述土地甲方（即被告）已請領建
      照，……領照日期八十七年八月六日。雙方同意由乙方（
      即百順公司）辦理變更設計……」，第三條約定：「1 、
      本合建工程由乙方委請建築師依照建築法規等相關法令規
      定在原有設計之容積內規劃變更設計為地上八層以上、地
      下三層之樓房……。甲方應於簽約完成三十日內附上原建
      築師之拋棄書及監造人名義變更資料」，第七條約定：「
      1、乙方應於八十八年二月六日前申請開工……」等情（
      原審卷第五十七至六十三頁）。足見被告就變更監造人、
      報開工所需之建造執照等文件業已交付百順公司所委託之
      廖政一事務所一節，均知之甚詳，是被告辯稱：一切事務
      既由百順公司實際辦理，常富公司只有配合用印，其間細
      節如何，被告當不能十分明瞭，僅足以證明被告有知悉並
      同意百順公司辦理變更監造人並開工，仍不能因此認定被
      告明知百順公司係將建造執照交付勇興公司等語，顯不足
      採，蓋被告委託律師於八十八年四月十九日以第一０六六
      七號郵局存證信函通知百順公司，內載：「……被告交付
      百順公司之建造執照，容積率原可建造地上八層，地下三
      層樓房……」云云，八十八年五月四日第八七四號存證信
      函內載：「……三、台端（徐勝三）以仲介人名義由寄件
      人處支領一百五十萬元以及由陳志庸建築師事務所取去由
      寄件人委由陳志庸繪製之前開建築物設計圖等文件轉交百
      順公司，該公司遂將該設計圖等文件變更為廖政一建築師
      名義，由廖建築師監督工程進行……四、又，前揭契約書
      訂立後，寄件人旋將建照等文件點交百順公司轉而向主管
      機關台北縣政府報准開工……」等語（偵字第三五四四號
      卷第四十二頁），顯見被告確屬知情，被告身為公司負責
      人，應係社會閱歷及經驗俱豐之人，既依約於簽約後三十
      日內提出「原建築師之拋棄書及監造人名義變更」等資料
      交予百順公司，豈能推說不知百順公司欲變更監造人？如
      前所述，被告於簽約後十五至三十日（約八十七年十二月
      下旬），已知徐洵平自陳志庸處取得建造執照等資料，交
      由百順公司辦理變更監造人為廖政一及申報開工等事宜，
      亦於相關資料上用印完畢，卻於發生民事糾紛，催請百順
      公司解除契約及返還上揭資料未果後之八十八年九月十七
      日，向檢察官提出告訴，指訴該等資料係丁○○教唆承造
      人勇興公司負責人陳欽銘，自陳志庸或百順公司處所竊取
      ，顯見其明知不實，猶虛構事實而為申告。至於證人戊○
      ○於本院稱：不是常富建設公司職員，是冷凍公司職員，
      建設公司沒有職員，不過會去兼差。我是把開工報告放在
      桌上，被告沒有進來就沒有看到等語（更一卷第八四頁反
      面），被告據此辯稱：不知變更資料等語，惟與上開證據
      不符，尚難採為有利被告之證據，
（四）被告辯稱：縱知百順公司業經授權取得建造執照，辦理有
      關開工事宜，惟伊與百順公司交惡後，百順公司人員對合
      建事宜進行程度，並非即會據實以告，伊未能知悉百順公
      司有交付建造執照予勇興公司，於勇興公司表示建造執照
      在其持有中時，即對之起訴請求返還，可知被告於提起竊
      盜告訴前，對於建造執照在勇興公司手中，確實並不明瞭
      ，否則被告應會立刻對勇興公司採取索討舉動，何必輾轉
      周折等語，並提出被告委請律師於八十八年四月十九日以
      台北二十九支郵局第一０六六七號存證信函函請百順公司
      返還建造執照之存證信函影本為証（上訴卷第一四八至一
      五五頁）。然查：有關建造房屋，需耗資金、人力、物力
      ，所費不眥，豈會、豈能以竊盜方式取得建造執照而偷蓋
      他人房屋？被告為建築業中人，對此婦孺皆知之事，豈能
      推為不知？且被告既不知他人何以執有建造執照，亦無客
      觀事項足以懷疑是竊盜，竟對他人執有建造執照，率以疑
      似竊盜取得而提告，實難認無誣告犯意。是其所辯，無非
      事後卸責之詞，不足採信。
      綜上，被告並非出於誤會或懷疑而為申告，其主觀上顯有
      使告訴人受刑事處分之意圖，事證明確，被告犯行堪以認
      定。
二、核被告所為，係犯刑法第一百六十九條第一項意圖他人受刑
    事處分，向該管公務員誣告罪，被告雖一狀告二人，惟誣告
    係侵害國家法益，其刑罰權單一，僅論一罪。
三、原審予以論罪科刑，固非無見，惟就被告一狀告二人部分，
    漏未說明僅論一罪，尚有未洽，公訴人上訴意旨認被告尚告
    徐洵平、陳欽諭、廖政一等人，原審漏未審究等語，然查：
    有關被告告廖政一等人，係偽造文書等，其事由與本案不同
    ，且該案確有文書糾紛，難認全係虛捏誣告，不能認與本案
    有何裁判上一罪關係，是公訴人上訴尚有誤會，被告上訴否
    認犯行，亦不可採，本件上訴均無理由，惟原判決既有上述
    可議之處，即屬不能維持，應由本院撤銷改判，爰審酌被告
    之品行、犯罪之動機、目的、手段、智識程度、所生危害及
    犯罪後之態度等一切情狀，量處如主文所示之刑。又被告已
    與告訴人達成民事和解，並依約給付，有和解書在卷可參，
    且被告未曾受有期徒刑以上刑之宣告，有臺灣高等法院檢察
    署刑案紀錄簡覆表在卷可稽，經此偵審科刑教訓後，應知警
    惕，當無再犯之虞，本院因認所宣告之刑，以暫不執行為適
    當，爰併予宣告緩刑二年，以勵自新。
據上論斷，應依刑事訴訟法第三百六十九條第一項前段，第三百
六十四條，第二百九十九條第一項前段，刑法第一百六十九條第
一項、第七十四條第一款，判決如主文。
本案經檢察官呂丁旺到庭執行職務。
中    華    民    國    95    年    5    月     9    日
                  刑事第十八庭  審判長法  官  溫耀源
                                      法  官  段景榕
                                      法  官  周政達
以上正本證明與原本無異。
如不服本判決，應於收受送達後十日內向本院提出上訴書狀，其
未敘述上訴之理由者並得於提起上訴後十日內向本院補提理由書
（均須按他造當事人之人數附繕本）。
                                      書記官  陳菊珍
中    華    民    國    95    年    5     月    9     日
附錄：本案論罪科刑法條全文
刑法第一百六十九條
意圖他人受刑事或懲戒處分，向該管公務員誣告者，處七年以下有期徒刑。
意圖他人受刑事或懲戒處分，而偽造、變造證據或使用偽造變之證據者亦同。


司法院資訊處製作；財團法人民間司法改革基金會備份。
